台灣高等法院刑事判決　　　　　　　　　　　　　　　九十一年度上易字第六號
　　上　訴　人　臺灣板橋地方法院檢察署檢察官
　　被　　　告　乙○○
右上訴人因被告詐欺等案件，不服台灣板橋地方法院九十年度易緝字第八一號，中華
民國九十年十一月二十八日第一審判決（起訴案號：台灣板橋地方法院檢察署八十七
年度偵緝字第五四三號），提起上訴，本院判決如左：
    主  文
上訴駁回。
    理  由
一、本案被告乙○○所涉侵占部分經原審判決後，未經上訴，業已確定，故本案上訴
    審僅就詐欺部分進行審判，合先敘明。
二、公訴意旨略以：被告乙○○於民國 (下同）八十六年三月間，明知自己已陷於無
    資力狀態，竟意圖為自己不法所有，連續持簡朝祥為發票人，金額為新台幣（下
    同）各十萬元之支票三紙，向甲○○借款三十萬元，詎同年月二十八日提示不獲
    付款，屨經催討，同年四月乙○○乃再持趙夢露所簽發同年八月十五日，金額三
十二萬元支票一紙要求換票，並稱一定兌現，甲○○無奈，遂由乙○○背書後，
    允其換票，惟到期提示亦不獲付款。乙○○復於同年三月間持被告曾石民為發票
    人，金額為十七萬三千二百元之支票一紙，再向甲○○借款，保証一定兌現，並
    由乙○○背書，詎同年四月二十八日提示不獲付款，履經催討，乙○○亦置之不
    理。甲○○始知受騙。案經甲○○告訴偵辦，因認被告係犯刑法第三百三十九條
    第一項之罪嫌。
三、按犯罪事實應依證據認定之，無證據不得推定其犯罪事實；又不能證明被告犯罪
    者，應諭知無罪之判決，刑事訴訟法第一百五十四條、第三百零一條第一項分別
    定有明文。次按認定犯罪事實，須依證據，而所謂證據，係指合法之積極證據就
    犯罪事實能為具體之證明者而言；又認定不利於被告之事實，須依積極證據，苟
    積極證據不足為不利於被告事實之認定時，即應為有利於被告之認定，更不必有
    何有利之證據，最高法院三十年上字第八一六號著有判例。又刑法第三百三十九
    條第一項詐欺罪之成立，須意圖為自己或第三人不法所有，以詐術使人將本人或
    第三人之物交付為要件。所謂以詐術使人交付，必須被詐欺人因其詐術而陷於錯
    誤，若其所用方法，不能認為詐術，亦不致使人陷於錯誤，即不構成該罪，有最
    高法院四十六年台上字第二六０號判例可資參照。
四、訊據被告乙○○矢口否認涉有右揭詐欺犯行，辯稱：我有向當舖借錢利息比較高
    ，向甲○○借六十萬元先還當舖，以簡朝祥的支票向甲○○借的三十萬元是用作
    發薪水、買原料，簡朝祥的支票是向簡長主收的支票，因簡長主欠我錢，後來結
    帳後發現我還欠簡長主，簡長主要求我把他父親的票拿回來，拿趙夢露的票，換
    回他父親的票。後來，又拿曾石民的票換票回來，曾石民是布商，後來他付不出
    來就跳票；向丙○○借的錢也是用到發薪水及買原料，當時有六個員工，每月每
    個員工薪水約二萬五千元；借錢是為了買機器，買了二台田島牌機器，每部自備
    款都要八十萬元至一百萬元之間，有設定動產抵押，都有繳貸款六至十期，大概
    繳了七十萬元左右，我當時最壞打算是賣掉機器，還可以還給甲○○，沒有詐欺
    的意思等語。經查：
(一)本件借款經過，據告訴人甲○○陳稱：被告乙○○八十五年十二月找我投資六十
    萬元，連其他費用，我給被告六十三萬元現金，被告答應我，不管有無賺錢，都
    給我百分之四的紅利。之後，八十六年一月被告拿客票向我借三十萬元，拿簡朝
    祥的支票三張給我，跳票後我向被告追索，被告又拿趙夢露的票三十二萬元換回
    去，趙夢露這張也跳票，後來又拿一張支票向我借十七萬三千二百元，跳票後又
    拿曾石民的票把支票換回去，曾石民的票也跳票，被告現在連客票欠我一百多萬
    元等語（見原審卷第七八頁）。又上開趙夢露所簽發，由被告背書之三十二萬元
    支票（台北縣中和地區農會）一張，乃案外人趙夢露向簡長主調借現金而交予簡
    長主，再由簡長主借予被告以換回先前借予被告使用之簡朝祥（簡長主之父）之
    支票，簡長主要求甲○○一定要把簡朝祥的支票換回來，被告乙○○乃帶簡長主
    去找告訴人甲○○換回簡朝祥之支票，此亦經證人趙夢露、簡長主及告訴人甲○
    ○於偵查中供述在卷（見八十六年度偵字第二四四二九號偵查卷第四十九頁及第
    七七頁背面），是被告與告訴人甲○○間先有合夥投資關係，嗣後再由被告向告
    訴人甲○○借款，借款並有支付利息，此並為告訴人所不爭，而被告向告訴人借
    款係先交付簡朝祥簽發之支票，其後，再持趙夢露簽發之支票換回簡朝祥簽發之
    支票，乃因簡朝祥之子簡長主之要求，並交付上開趙夢露之支票予被告再轉交予
    告訴人，而趙夢露確實因向簡長主借款始交付其簽發之支票，且趙夢露上開支票
    帳戶，雖有存款不足退票紀錄，但尚未拒絕往來，此有台北縣中和地區農會八十
    七年二月十七日北縣中農信字第九九號函一紙在卷可參（見前開偵卷第七二頁）
    ，是被告向告訴人甲○○借款，應與一般民間借貸往來並無二致，尚難指稱被告
    有何施用詐術使告訴人甲○○陷於錯誤之可言，而被告嗣後借款未還，固有非是
    ，然充其量應屬民事糾葛，告訴人應循民事訴訟程序以謀救濟，不能以刑責相繩
    。
(二)又被告經營之錫皇企業有限公司（被告之父陳傳成為法定代理人），於八十五年
    七月二十五日以附條件買賣方式向三商行大信販股份有限公司（下稱三商行）購
    買田島牌刺繡機一部，雖自八十六年四月二十五日起未依約付款，尚積欠一百六
    十七萬四千八百十七元，經三商行公司於八十六年八月五日向台灣板橋地方法院
    聲請取回機器強制占有，而上開刺繡機一部單價高達三百零一萬四千一百八十八
    元，此經原審依職權調閱八十六年度執字第一０七０九號執行卷宗附卷可查。是
    上開刺繡機扣除積欠三商行之債務，應尚有殘餘價值一百萬元以上，而斯時，被
    告向告訴人甲○○借款共僅四十七萬餘元，被告應尚有資力償還向告訴人甲○○
    借款之債務，是被告並非已陷於無資力之狀態，仍向告訴人甲○○借款，尚難以
    被告向告訴人甲○○借款之後，其購買之機器為三商行取回而未償還告訴人甲○
    ○之借款債務，即遽認被告借款之時有不法所有之意圖甚明。
(三)至告訴人甲○○及案外人李武雄於八十五年十二月十五日因被告缺乏資金，出資
    六十萬元與被告訂立隱名合夥契約書，李武雄及告訴人甲○○為隱名合夥人，被
    告為出名合夥人，總資本為六百萬元，被告出資四百八十萬元，告訴人甲○○與
    案外人李武雄共出資一百二十萬元，此有隱名合夥契約書一份在卷可查（見前開
    偵查卷第五八頁），因係民事上合夥契約之法律關係，縱被告違反合夥契約之約
    定，未按期給付告訴人甲○○紅利，應僅係民事上債務不履行之問題，並不能以
    被告未履行合夥契約，即認其有施用詐術。
五、綜上，被告所為，並無施用詐術，使告訴人甲○○陷於錯誤而交付財物之行為可
    言，被告與告訴人甲○○間之債權債務糾紛，應屬民事上之法律關係，宜由民事
    訴訟途徑解決方為正途。此外，復查無其他積極證據足認被告有何詐欺之犯行，
    原審法院以被告犯罪係不能證明，而為被告無罪之諭知，經核並無不當。公訴人
    依告訴人請求提起上訴，以 (一）簡長主要求被告去換票之情，究係實情，抑或
    是有人為不實之證供，原審法院並未詳查相關帳簿與資料，尚嫌武斷，及若被告
    仍欠簡長主錢，則簡長主再交給被告由趙夢露簽發的支票，要求被告換回由告訴
    人持有之簡朝祥支票，則一來一往間反而多給了被告兩萬元（簡朝祥簽發之支票
    為三十萬元，趙夢露所簽發之支票為三十二萬元），實有違背常情之處。(二)被
    告與告訴人訂立隱名合夥契約，約定不管有無賺錢都分百分之四紅利給告訴人，
    與一般合夥做生意有賺錢，各合夥人才可分紅利之情形顯有不同，足見被告有利
    用詐術使告訴人陷於錯誤之情，原審亦未慮此，顯有失當云云。惟查，被告向告
    訴人借款後，嗣後向告訴人換票，乃係基於簡長主之要求，並徵得告訴人之同意
    ，已如前述，且民間借貸換票往來亦屬常情，自難因所換之支票退票即據指被告
    有何詐術之情；另被告雖以固定紅利百分之四之條件與告訴人簽訂隱名合夥契約
    ，本係私人民事契約上約定，雖與一般常情有間，但就私法自治原則，該項約定
    亦非法所不許，不能以被告以優於一般之分配紅利方式與告訴人簽約，即認定被
    告有施用詐術。綜上，上訴意旨所指各情皆無可採，上訴非有理由，應予駁回。
據上論斷，應依刑事訴訟法第三百六十八條，判決如主文。
本案經檢察官王安明到庭執行職務
中      華      民      國    九十一    年      三      月    二十一    日
                              台灣高等法院刑事第七庭
                                  審判長法  官  吳  啟  民
                                        法  官  施  俊  堯
                                        法  官  蘇  隆  惠
右正本證明與原本無異。
不得上訴。
                                        書記官  周  素  秋
中      華      民      國     九十一   年      三      月    二十二    日
